【裁判字號】    98,訴,1111
【裁判日期】    981230
【裁判案由】    當選無效
【裁判全文】
臺灣高雄地方法院民事判決              98年度訴字第1111號
原      告  丙○○
            甲  ○
            丁○○
被      告  高雄市敬老長壽協會
法定代理人  乙○○
上列當事人間請求當選無效事件，經本院於民國98年12月15日言
詞辯論終結，判決如下：
    主      文
被告於民國九十七年六月二十八日所召集第七屆第一次會員大會
所為之決議應予撤銷。
訴訟費用由被告負擔。
    事實及理由
一、次按訴狀送達後，原告不得將原訴變更或追加他訴，但有請
    求之基礎事實同一、不甚礙被告之防禦及訴訟之終結之情形
    者，不在此限，而被告於訴之變更或追加無異議，而為本案
    之言詞辯論者，視為同意變更或追加，民事訴訟法第255 條
    第1 項第2 、7 款及第2 項定有明文。本件原告丙○○於起
    訴時原依民法第56條規定聲明求為判決被告第7 屆理事長當
    選無效，嗣於民國97年9 月22日，甲○、丁○○則追加為共
    同原告，並於98年8 月28日陳報變更聲明為被告於97年6 月
    28日召開之第七屆第一次會員大會會議記錄之決議應予撤銷
    ，而被告就此均未表示異議，並皆為本案之言詞辯論，且本
    件之請求權基礎均未變更，事實亦均為上開會議之召集程序
    是否違法，此之變更或追加自不甚礙被告之防禦及訴訟之終
    結，揆諸上開規定，甲○、丁○○追加為共同原告，嗣並變
    更訴之聲明等節，尚為法之所許。
二、本件原告起訴主張被告第6 屆之理監事任期應至97年3 月4
    日屆期，其依法應於任期屆滿前之1 個月召開會員大會改選
    ，惟被告於理監事任滿前並未向主管機關之社會局申請延展
    ，嗣已任滿而當然解任之被告第6 屆理事長乙○○竟自任召
    集人而通知於97年6 月28日18時召開會員大會，並進行理監
    事改選，嗣理事並選出乙○○為第7 屆理事長，然被告之理
    監事均已任滿而皆解任，其未依法向主管機關申請延期改選
    ，顯已違反人民團體選舉罷免辦法第5 條、第33條所定之改
    選程序，且前理事長乙○○亦無權為上開大會之召集，又大
    會之召集依規定應於15日前對所有會員發出開會通知，惟被
    告卻遲於同年6 月19日始行通知會員，且並僅發出61份開會
    通知而非表冊所列123 名會員之全部，並在未經法定合法除
    名程序前，即以原告丙○○已非會員而拒不通知，且郭莊菊
    蕊、郭簡金片業已於通知繳交會費期限前即已繳納完畢，惟
    被告竟未將之列為會員，其整理之會籍顯有錯誤，被告所為
    上開會員大會之召集程序即有違背法令之情事，為此爰依民
    法第56條第2 項規定提起本訴，並聲明求為判決被告於97年
    6 月28日召開之第七屆第一次會員大會會議記錄之決議應予
    撤銷。
三、被告則以伊係經高雄市政府核准立案之社會團體，屬於人民
    團體之一種，故關於伊之組織及活動自應適用人民團體法，
    而伊於第6 屆理監事任期屆滿前確已向社會局申請延展召開
    會員大會，並均依該局之指示成立整理小組以進行會籍清查
    ，在確認已繳會費人數為123 人後，即檢同會員名冊向該局
    陳報召集大會之時間，開會通知並均已由會員領取或委交及
    郵寄完畢，而當日開會已逾會員人數2/3 以上之91人出席，
    經選出第7 屆理、監事後，嗣乃由理事選出乙○○續任理事
    長，再則將會議紀錄陳報社會局而完成大會之召開及理監事
    之改選事宜，上開會員大會之召開及決議等自均符合法定程
    序而無違法得撤銷之情事，而原告丙○○前因侵占伊新臺幣
    （下同）30餘萬元，其已先經理監事會議決議撤銷會員資格
    ，並於上開大會中經無異議予以除名，其已非伊之會員，自
    不得提起本訴，而餘之原告已經踐行開會通知而不到場，其
    等之起訴顯無理由等語為辯，並聲明求為判決駁回原告之訴
    。
四、兩造不爭執之事項：
  (一)、被告係經高雄市政府核准立案之社會團體，其第6 屆理事
      長任期應至97年3 月3 日止（93年3 月4 日改選），惟被
      告於理監事任期屆滿前1 個月並未召開會員大會改選，且
      未向社會局申請延展，社會局因此乃依「督導各級人民團
      體實施辦法」輔導、要求該會儘速召集會員大會。
  (二)、被告於97年4月25日由乙○○為召集人通知自同日起至5月
      25日止繳交會費500 元，原告甲○、丁○○及訴外人郭莊
      菊蕊、郭簡金片均已如期繳納。
  (三)、被告於97年4 月7 日由乙○○任主席而召開理監事會議，
      會中決議撤銷原告丙○○職務及會員資格，並決議推舉乙○○等11人成立整理小組以進行會員資格審查，再於同年
      4 月13、17日由乙○○以理事長名義發函予高雄市政府社
      會局申請於同年4 月25日召集第一次整理小組會議以清查
      會籍，後於同年6 月8 日召開第二次整理小組會議，並於
      9 日檢同會員名冊向社會局陳報審查確認全數會員為12 3
      人（含原告甲○、丁○○，但無郭莊菊蕊、郭簡金片），
      再於97年6 月9 日由乙○○為召集人通知會員在同年6 月
      28日下午6 時召開第一次會員大會暨理監事改選，當日實
      到91人，由乙○○任主席，會中先審議原告丙○○除名案
      而經照案通過，再選舉第7 屆理、監事共14人，嗣由理事
      選舉出理事長為乙○○，並於同年8 月25日檢送會議紀錄
      陳報社會局。
  (四)、被告前曾對原告丙○○起訴請求返還補償費305,674 元，
      經本院於96年11月15日以96年度雄簡字第4493號判決被告
      勝訴並經確定。
五、本院就兩造必要爭點所為之判斷：
    本件爭點僅為被告第7 屆第一次會員大會之召集程序是否有
    如原告主張之違法情事，茲敘述如下：
  (一)、原告提起本訴是否適法？
      按「總會之召集程序或決議方法，違反法令或章程時，社
      員得於決議後三個月內請求法院撤銷其決議。但出席社員
      ，對召集程序或決議方法，未當場表示異議者，不在此限
      。」，民法第56條第1 項定有明文。本件被告係經高雄市
      政府核准立案之社會團體已如上述，而原告甲○、丁○○
      確係被告之會員，且未參加系爭會員大會之開會乙節，此
      為被告所不爭執，並有會員名冊、簽到名冊等件在卷可稽
      （88、93頁），是被告既係民法上之社團法人，而原告甲○、丁○○亦均為其社員且未出席系爭會員大會，則其等
      於97年6 月28日系爭會員大會召集後3 個月內之同年9 月
      22日追加為共同原告並同為請求本院撤銷決議，此自符上
      開規定而為程序上之適法，本院自無庸再就原告丙○○是
      否屬被告會員而得否提起本訴更為論述。
  (二)、系爭會員大會之召集程序是否違法？
    (1)按「人民團體會員（會員代表）大會，分定期會議與臨時
      會議二種，由理事長召集之。定期會議每年召開一次」、
      「人民團體會員（會員代表）大會或理事會不能依法召開
      時，得由主管機關指定理事一人召集之」，人民團體法第
      25條第1 項、第2 項前段及第32條前段定有明文。被告第
      6 屆理事長任期應至97年3 月3 日止（93年3 月4日 改選
      ），惟被告於理監事任期屆滿前1 個月並未召開會員大會
      改選，且未向社會局申請延展，社會局因此乃依「督導各
      級人民團體實施辦法」輔導、要求該會儘速召集會員大會
      已如上述，並有高雄市政府社會局高市社局一字第098004
      5194、0980051496號函（168、181頁）在卷可稽，是被告
      之各理監事於任期屆滿前1 個月雖未經召開會員大會改選
      ，且亦未向主管機關申請延展，依委任之法理，含理事長
      在內之各該理監事於任滿時原均應當然解任，惟被告等人
      民團體理監事之選任方式與股份有限公司之董監事相似，
      則在理監事任期屆滿未及依法選出時，於人民團體法未有
      明文之情形下，依理應得類推適用公司法第195 條第2 項
      「延長其執行職務至改選董事就任時為止」之規定而得由
      原理事再執行職務以推動改選事宜，況主管機關高雄市政
      府社會局如上述亦已依「督導各級人民團體實施辦法」輔
      導、要求被告召集會員大會，並且依慣例由之輔導、指定
      原理事長召集會議，且依上開辦法遴選整理小組並指定原
      理事長為召集人以辦理清查會員會籍及召開系爭會員大會
      （上開高市社局一字第0980051496號函參照），此自已符
      人民團體法之上開會員大會不能依法召開時之指定召集程
      序，系爭會員大會由原理事長乙○○為召集人所為之各項
      有關程序自仍屬適法，原告主張尚屬無據。
    (2)查被告於97年4月7日由乙○○任主席而召開理監事會議，
      會中決議撤銷原告丙○○職務及會員資格，並決議推舉乙○○等11人成立整理小組以進行會員資格審查，再於同年
      4 月13、17日由乙○○以理事長名義發函予高雄市政府社
      會局申請於同年4 月25日召集第一次整理小組會議以清查
      會籍，嗣即於同年4 月25日通知自同日起至5 月25日止繳
      交會費500 元，原告甲○、丁○○及訴外人郭莊菊蕊、郭
      簡金片均已如期繳納，後乙○○於同年6 月8 日召開第二
      次整理小組會議，並於9 日檢同會員名冊向社會局陳報審
      查確認全數會員為123 人（含原告甲○、丁○○，但無郭
      莊菊蕊、郭簡金片），再於97年6 月9 日由乙○○為召集
      人通知會員在同年6 月28日下午6 時召開第一次會員大會
      暨理監事改選，當日實到91人，由乙○○任主席，會中先
      審議原告丙○○除名案而經照案通過，再選舉第7 屆理、
      監事共14 人 ，嗣由理事選舉出理事長為乙○○，並於同
      年8 月25日檢送會議紀錄陳報社會局均如上述，另被告係
      於同年6 月19日以普通印刷物61份交付郵寄（郵資213 元
      ）乙節，亦有查詢彙計郵資單及補收郵資單在卷可稽（60
      頁），是郭莊菊蕊、郭簡金片既已依被告之繳費通知而於
      期限內繳納會費完畢，依被告章程第6 條之規定，其等自
      應同於原告甲○、丁○○之情況而列為會員，惟被告之整
      理小組在清查會籍時乃未將其等入列，該小組確認陳報社
      會局之會員人數，與事實已有未符，且被告為召開系爭大
      會所整理冊列之會員人數為123 人，惟其開會通知有跡可
      證者僅有普通郵寄之61份，其確實名單、地址為何則均付
      之闕如，加以當日實到者僅有91人，縱有如被告於審理中
      所述「有的是知道的人自己拿去，沒拿通知的之才用寄的
      ... 只有發給他們沒有簽名... 大部分的幹部都有，也有
      人說是他們那邊的人，就自己拿走了，幫忙發」等語（98
      年7 月21日言辯筆錄）之情形，以各通知書並未經取走人
      簽收，轉交者是否如實交付亦無簽收回條可資採證，該開
      會通知是否確已如數發予全部冊列之123 名會員亦非無疑
      ，而被告於此亦無法舉證以實其說，其開會通知應有未踐
      行全部通知而為保留之虞，且此亦恐將危及理監事改選之
      正當性，則被告為召開系爭大會所整理列冊之會員人數既
      有疏漏，且開會之通知亦無法確保已週告其全部之會員，
      該召集程序與其章程第27條規定之目的應有違誤，原告主
      張尚屬有據。
六、綜上所述，為社團法人之被告的會員且未出席系爭會員大會
    之原告甲○、丁○○，於該會召集後的3 個月內提起本訴請
    求本院撤銷系爭大會決議為屬適法，而系爭會員大會雖得由
    已任滿屆期之原理事長乙○○為召集人而為召開，惟其整理
    小組為召開系爭大會所整理列冊之會員人數乃有疏漏，且被
    告之開會通知亦無法確保已週告其全部之會員，且此亦恐危
    及理監事改選之正當性，該召集程序應違法定或章程所定通
    知之義務而有違誤，從而本件原告依民法第56條第1 項提起
    本訴，請求判令被告所召集之系爭大會所為的決議應予撤銷
    ，依法即無不合，自應予以准許。
七、據上論結，本件原告之訴為有理由，合依民事訴訟法第78條
    ，判決如主文。
中    華    民    國    98    年    12    月    30    日
                        民事第四庭    法  官  黃宏欽
正本係照原本作成。
如不服本判決，應於送達後20日內，向本院提出上訴狀並表明上
訴理由，如於本判決送達前提起上訴者，應於判決送達後10日內
補提上訴理由書（須附繕本）。
中    華    民    國    98    年    12    月    30    日
                                      書記官  張家瑜


司法院資訊處製作；財團法人民間司法改革基金會備份。
